臺灣高等法院民事判決　九十年度上字第七四六號
　　上　訴　人　家瓏建設股份有限公司
　　法定代理人　劉儷琳
　　上　訴　人　丙○○
　　被上 訴 人　甲○○
　　　　　　　　乙○○
　　　　　　　　丁○○
右當事人間返還價金事件，上訴人對於中華民國九十年五月三十一日臺灣臺北地方法
院八十九年度訴字第二○六三號第一審判決提起上訴，本院判決如左：
    主      文
上訴駁回。
第二審訴訟費用由上訴人負擔。
    事實及理由
一、被上訴人等起訴主張於八十二年間分別與上訴人家瓏建設股份有限公司（下簡稱
    家瓏公司）、丙○○簽訂太陽廣場商場攤位建物預定買賣契約及土地預定買賣契
    約（下簡稱系爭建物及土地買賣契約），購買臺北市○○區○○段二小段二四一
    等地號土地上興建之太陽大帝（即中日站前百貨）大廈地下一樓之美食街小吃攤
    位及其基地（下簡稱系爭攤位及基地）。惟迄八十七年間前往現場查看，及比對
    竣工圖，發現與廣告不符及有違法使用情形，而被上訴人等購買之攤位營業場所
    使用面積不到一坪，根本無法放置營業設備，且依勘驗後所繪擺設示意圖可知，
    被上訴人等所購買之攤位亦無從擺設座位以供消費者進食；又系爭建物買賣契約
    之附件(八)（專有位置面積示意圖）係上訴人家瓏公司於簽約後才貼入，其稱係表
    示攤位位置，而該示意圖僅標示數字，未標明為系爭攤位之尺寸。上訴人家瓏公
    司顯以不實廣告及保證欺騙被上訴人等購買系爭攤位。上訴人家瓏公司迄今無法
    交付能合法經營美食街內小吃店之地下一樓攤位，且太陽大帝商場迄今未開始營
    業，有甚多於廣告中應設計施作之公共設施均未施作，諸多已裝設之設施仍有缺
    失，是未達於可交屋之狀態。嗣於八十七年十一月十七日依民法第九十二條規定
    為撤銷買受系爭攤位之意思表示，及依民法第三百五十九條規定解除系爭建物買
    賣契約；而系爭建物與土地買賣契約具有不可分離之關係，被上訴人等解除系爭
    建物買賣契約，系爭土地買賣契約亦一併失其效力。另上訴人家瓏公司代各承購
    戶向訴外人欣湖天然氣股份有限公司（下簡稱欣湖公司）申請安裝天然瓦斯，被
　　上訴人等據其通知，分別預繳新台幣(下同)四萬五千元之瓦斯管道架設費，被上
　　訴人丁○○為移轉系爭攤位及基地所有權，依上訴人家瓏公司之通知，預繳三萬
　　九千元之登記代辦費，委任上訴人家瓏公司辦理移轉所有權事宜。該委任契約從
　　屬於系爭建物買賣契約而成立生效，被上訴人等依法解除系爭建物買賣契約，該
　　委任契約無繼續獨立存在之意義，自應一併解除。故依回復原狀請求權，請求上
　　訴人家瓏公司返還所交付之瓦斯管道架設費、登記代辦費。亦得基於民法第一百
　　七十九條之規定，請求上訴人家瓏公司返還該費用。況因系爭建物有瑕疵而解除
　　契約，該支出之費用自屬被上訴人等所受之損害，依民法第二百六十條規定，亦
　　得請求上訴人家瓏公司賠償。爰依民法第一百七十九條及民法第二百五十九條規
　　定，請求上訴人家瓏公司返還自被上訴人甲○○、乙○○、丁○○分別受領之價
　　金二十六萬四千元、六十二萬一千元、二十五萬四千元；瓦斯管
　　道架設費各四萬五千元；及自被上訴人丁○○受領之登記代辦費三萬九千元。請
　　求上訴人丙○○返還自被上訴人甲○○、乙○○、丁○○分別受領之價金六十一
　　萬七千元、一百四十四萬九千元、五十八萬一千元。並聲明駁回上訴人等之上訴
　　。
二、上訴人等則以系爭太陽大帝大廈之興建係八十二年三月間申請，台北市政府工務
    局於同年九月十四日核發八二建字第六四六號建造執照，八十七年十一月九日核
    發八七使字第四三九號使用執照，而台北市政府以七十二年四月二十五日府法字
    第０九三三九號令訂定台北市土地使用分區管制規則，以七十七年七月十八日府
    法三字第二五四０二九號令修正，以八十二年十一月二日府法三字第八二０八四
    五六五二號令再修正，是上開建造執照應適用七十七年修正之規則。而依當時規
    則，第三種住宅區附條件允許使用小吃店業。又廣告海報為地理環境周圍及將來
    展望之簡介，且係房屋銷售公司所印製，未附於系爭建物買賣契約為附件，非契
    約之內容。而附件(八)專有位置、面積示意圖均標有尺寸，雖字體太小仍可辨識，
    且與使用執照之竣工圖顯示及原審履勘現場丈量結果，面積相去不多，確無不足
    情事。另附件(二)建材與設備中排油煙風管、風車、自動化水洗空間、油脂截流槽
    、給排水設備等設備均不占用樓地板空間，而作業台、櫃台、展示台、不銹鋼洗
    濯台等設備雖需占用樓地板空間，然各設備可大可小，為調節配置後，應有空間
    擺置桌椅供進食等語，資為抗辯。並聲明：(一)原判決廢棄。(二)被上訴人等在第一
    審之訴駁回。
三、被上訴人等主張伊等於八十二年間分別與上訴人家瓏公司、丙○○簽訂系爭建物
    及土地買賣契約，購買系爭攤位及基地應有部分，上訴人家瓏公司已向被上訴人
    甲○○、乙○○、丁○○分別收取攤位價金二十六萬四千元、六十二萬一千元、
    二十五萬四千元，並因代被上訴人等向欣湖公司申請安裝天然瓦斯，而預收瓦斯
    管道架設費各四萬五千元，及向被上訴人丁○○預收所有權移轉登記代辦費三萬
    九千元，上訴人丙○○則向被上訴人甲○○、乙○○、丁○○分別收取土地價金
    六十一萬七千元、一百四十四萬九千元、五十八萬一千元等事實，業據被上訴人
    等提出買賣契約書、收據、統一發票、上訴人家瓏公司變更登記事項卡等影本（
    見外放證物袋、原審卷第十六頁至第四八頁、第一○五頁至第一二二之一頁、第
    一二四頁）為證，並為上訴人等所不爭執，自堪信為真實。
四、被上訴人主張上訴人家瓏公司以不實廣告欺騙被上訴人等購買系爭攤位，係以詐
    術使被上訴人等陷於錯誤之詐欺行為云云。惟查依被上訴人等所提廣告圖影本（
    見原審卷第四九頁至五二頁）觀之，雖有「捷運藍線、棕線交會口近距５０公尺
    」、「步行五分鐘到第２世貿國際商圈」、「１Ｆ黃金店面２Ｆ精品名店Ｂ１南
    北小吃美食街Ｂ２生鮮超市Ｂ３視聽音樂廣場」、「Ｂ１Ｆ美食街廣場１０３位
    主人已熱銷九成、Ｂ２Ｆ２４小時生鮮超市美國僑領１００％購買、Ｂ３Ｆ視聽
    廣場台北遊樂界大亨１００％購買」、「１００萬流動人口世貿特區」、「每天
    １５萬通勤消費人員」之記載，然此等文字乃地理環境周圍及將來展望之簡介，
    並非買賣之標的物，且係房屋銷售公司所印製，而被上訴人甲○○所提出接待人
    員之名片，亦據上訴人陳明非上訴人家瓏公司職員（見原審卷第二○二頁），則
    尚難認上訴人家瓏公司對此有保證之意，則被上訴人等主張上訴人施用詐術云云
    ，尚非可採。
五、被上訴人復主張系爭攤位無法供經營小吃店業務，屬民法第三百五十四條規定之
    重大瑕疵，且被上訴人甲○○購買系爭攤位欲賣麵等語（見原審卷第二○一頁）
    ，被上訴人丁○○購買系爭攤位欲經營販賣魯味、麵食之小吃店等語（見原審卷
    第二○一頁）。又系爭建物買賣契約（見外放證物袋）封面明示系爭大樓之地下
    一層為美食街，其中第二條：本買賣、攤位建物包括四、建材與設備如本約附件
    (二)所示；第二二條：本約附件及效力。本約附件均即為本約之一部分，與本約具
    有同等效力。附件(二)賣場：依各人需要配置作業台、櫃台、座椅、展示台、燈具
    等；排油煙設備：美食廣場內依攤位需求，統一設置排油煙風管及風車，以利攤
    位使用方便營造，另於機房內預留自動化水洗空間；給排水設備：(三)污廢水排水
    管均採用ＰＶＣ厚管或ＰＥ管，另於適當位置設置油脂截流槽。(四)每一攤位於適
    當位置留設給排水設備，附贈不鏽鋼流濯台；保全自動化系統：(二)美食廣場部份
    之賣場特設瓦斯偵漏系統字樣。顯見系爭攤位可供被上訴人等從事小吃業或餐館
    業營利，為系爭建物買賣契約預定主要之效用，則上訴人家瓏公司如無法交付符
    合該預定效用之攤位予被上訴人等，當屬民法第三百五十四條第一項前段所指瑕
    疵。經查：
  (一)物之出賣人，對於買受人應擔保其物依第三百七十三條之規定危險移轉於買受人
    時，無滅失或減少其價值之瑕疵，亦無滅失或減少其通常效用，或契約預定效用
    之瑕疵。但減少之程度，無關重要者，不得視為瑕疵，民法第三百五十四條第一
    項定有明文。
  (二)上訴人家瓏公司分別與被上訴人丁○○於八十二年七月二十四日，被上訴人甲○
    ○於同月二十六日，被上訴人乙○○於同年十二月一日簽訂系爭建物買賣契約，
    而於八十二年二月間申請建造執照，經台北市政府工務局於同年九月十四日核發
    八二建字第六四六號建造執照，嗣於八十七年十一月九日核發八七使字第四三九
    號使用執照，使用分區為住三區，地下一層為一般零售業、機車停車位，被上訴
    人丁○○購買編號九攤位，門牌號碼台北市南港區○○○路○段九九號地下一層
    之七０，登記面積二四．四八二０九一平方公尺，被上訴人甲○○購買編號十二
    攤位，門牌號碼同號地下一層之七三，登記面積二七．八０五平方公尺，被上訴
    人乙○○購買編號六九攤位，門牌號碼同號地下一層之六八，登記面積二四．二
    六四平方公尺等事實，業據上訴人家瓏公司提出建造執照、建物登記謄本（見原
    審卷第一八三頁、第一六五頁至第一七八頁）為證，核與被上訴人等提出之使用
    執照存根相符（見原審卷第五四頁），並為被上訴人等所不爭執，而台北市政府
    以七十二年四月二十五日府法三字第０九三三九號令訂定，七十七年七月十八日
    府法三字第二五四０二九號修正之台北市土地使用分區管制規則，第五條規定：
    本市都市計畫範圍內土地及建築物之使用，依其性質、用途，分為左列各組：．
    ．．第十四組：一般零售業．．茶館、咖啡館。餐館．．。第八條規定：在
    第三種住宅區內得為前條規定及左列各組之使用，但．．第十四．．組須經「本
    府核准」，．．三、第十四組：建築物第一層及地下層之一般零售業。另上開建
    造執照附表(一)注意事項：(10)及使用執照存根附表(一)注意事項：(3)均記載：一般零
    售業如作餐館、中西藥品、音響、視聽器材及唱片、錄音帶使用，應另依規定辦
    理。是台北市政府雖核准系爭大樓地下一層部分區域之使用分區屬第三種住宅區
    內之一般零售業，然如欲用以經營餐館業務，仍須另依相關規定辦理，並非當然
    可供經營。
  (三)兩造聲請原審法院向台北市政府工務局函查，該局以九十年四月四日北市工建字
    第九０四二七六０八００號函覆：‧‧至餐廳、小吃店如符合現行臺北市土地使
    用分區管制規則規定且依臺北市政府營利事業登記建築物用途審查作業原則第六
    點之規定，一般零售業與小吃店、飲食店等營業樓地板面積不得超過一００平方
    公尺同屬第四類「餐飲類及零售業」之使用組別，得逕依前述原則辦理營利事業
    登記，如非屬上開營利事業登記簡化之範圍，則應依規定辦理變更使用。查系爭
    大樓地下一層使用分區屬一般零售業部分為連續式之店舖商場，上訴人家瓏公司
    申請使用執照時所附平面圖即就各攤位加以區隔，顯見各攤位屬一單獨店舖，有
    上開函文及所附平面圖（見原審卷第二五七頁至二六四頁）附卷可稽。是各攤位
    營業人得分別就其攤位申請營利事業登記證，上開所謂營業樓地板面積自係指各
    攤位之面積，而非同樓層攤位面積總和。故系爭攤位之面積均未超過一００平方
　　公尺，如用以販賣小吃，應屬上開小吃業使用組別。
  (四)依台北市政府工務局建築管理處以九十年一月十日北市工建照字第八九七一一六
    八二００號函覆原審法院：依現行土地使用分區管制規則之規定，茶館、咖啡館
    、餐廳、小吃店歸屬第二十一類組飲食業，在第三種住宅區經營飲食業係屬附條
    件允許使用，其設置地點應臨接寬度八公尺以上之道路，並限於建物第一層及地
    下一層使用，且營業樓地板面積不得超過一五０平方公尺，如符合上述條件時，
    仍應辦理變更使用執照或申領營利事業登記，有上開函文（見原審卷第二三三頁
    ）附卷足參。系爭攤位坐落建物之地下一層，營業樓地板面積均未超過一五０平
    方公尺，已如前述，且按建築技術規則建築設計施工編第一百二十九條規定：供
    商場、餐廳、市場使用之建築物，其基地與道路之關係應依左列規定：一、供商
    場、餐廳、市場使用之樓地板合計面積超過一、五○○平方公尺者，不得面向寬
    度十公尺以下之道路開設。系爭大樓第一層、地下一層供商場使用之樓地板面積
    均超過一千五百平方公尺，有上開使用執照存根（見原審卷第五四頁）可按，足
    見被上訴人等得以系爭攤位申領小吃飲食業之營利事業登記，且無庸辦理變更使
    用執照，故被上訴人主張系爭攤位無法供經營小吃業云云，尚非可採。
六、被上訴人等另主張系爭地下一樓之公共走廊走道及攤位均無法擺設桌椅，無法供
    消費者進食，不符合美食街之條件，亦有民法第三百五十四條第一項前段所指物
    之瑕疵等語。經查：
  (一)被上訴人丁○○購買之攤位專有面積僅八．一五平方公尺，折合二．四六五四坪
    ，被上訴人甲○○購買之攤位專有面積僅九．三平方公尺，折合二．八一三三坪
    ，被上訴人乙○○購買之攤位專有面積僅八．一平方公尺，折合二．四五０二五
    坪，均有上開建物登記謄本（見原審卷第一六五、一六七、一六九頁）足稽。雖
    被上訴人等提出上訴人家瓏公司製作之廣告圖說，其中美食街平面配置參考圖、
    經營空間參考圖、照片（見原審卷第六十頁、第五三頁），均顯示供消費者進食
    所擺設之桌椅係設置在各攤位間公共走道，然上訴人於本院言詞辯論時否認提供
    走道作為小吃街座位（見本院卷第一三四頁），依台北市政府工務局九十年四月
    四日北市工建字第九０四二七六０八００號函記載：按建築技術規則規定，連續
    式之店舖商場應留設「室內通路」，規定之室內通路範圍應不得擺設因經營使用
    之餐桌、椅，室內通路範圍則由設計建築師依規劃情形予以留設，有上開函文及
    隨函檢附系爭地下一層原使用執照圖（見原審卷第二五八頁、第二六一頁）在卷
    可按，另被上訴人等所提臺北市政府工務局建築管理處八十九年五月二十三日北
    市工建使字第八九六四三四九八○○號函亦記載：八七使字第四三九號使用執照
    地下一樓原核淮平面圖與銷售用廣告圖面不符；依規定走廊、走道不得設置妨礙
    通行之障礙物，有上開函文（見原審卷第二四五頁）在卷可稽。可知系爭地下一
　　樓之公共走廊走道無法作為擺設桌椅供消費者進食之用。
  (二)本院於九十年十二月三日勘驗系爭攤位結果：縱瓦斯使用統一天然瓦斯管線，抽
    油煙機共同設置使用由上方設管排放，而被上訴人丁○○購買之編號九攤位，將
    座椅、不鏽鋼洗滌槽、展示台擺置，現場洗滌槽與展示櫃中空間若放置瓦斯爐等
    ，則幾無人站立空間，亦無法擺設小吃業必備之料理台、電冰箱等物。至被上訴
    人甲○○編號十二攤位，將座椅、不銹鋼洗滌槽、展示台放置好，洗滌槽與展示
    櫃中空間狹窄，無法放置瓦斯爐。至被上訴人乙○○編號六九攤位，此攤位長度
    較深面寬較窄等情，有勘驗筆錄（見本院卷第一○一、一○二頁）在卷可參，則
　　系爭攤位尚不足以擺設小吃攤營業必備之器具，遑論供消費者食用之座位，故被
　　上訴人所提購買區位擺設示意圖（見本院卷第一二○至一二二頁）顯示，於擺設
　　作業台、櫃台、展示台、不銹鋼洗濯台等設備後，剩餘空間無從擺設足夠之桌椅
　　供消費者進食之用，與事實相符，而得採信。上訴人家瓏公　司辯稱作業台、櫃台
　　、展示台、不銹鋼洗濯台等設備雖需占用樓地板空間，然各設備可大可小，為調
　　節配置後，應有空間擺置桌椅云云，洵無足採。
  (三)綜上所述，被上訴人等雖能夠以系爭攤位經營小吃店，然因無法提供消費者進食
    之位置，顯無法吸引消費者前往，嚴重減損營業收益，甚至毫無收益可言，堪認
    系爭攤位欠缺買賣契約預定之營業效用，且非無關重要，被上訴人等主張有民法
    第三百五十四條第一項前段所指物之瑕疵，應無不合。
七、被上訴人等主張依民法第三百五十九條規定，解除系爭買賣契約，並依民法第二
    百五十九條規定，請求上訴人等返還上開價金及費用以回復原狀等語。按：
  (一)民法第三百五十九條規定：買賣因物有瑕疵，而出賣人依前五條之規定，應負擔
    保之責者，買受人得解除其契約。又按物之出賣人固應擔保其物於交付時無瑕疵
    存在，若瑕疵於清償期屆至而尚未交付以前確已存在者，買受人當非不得請求出
    賣人負擔瑕疵擔保責任，最高法院四十九年台上字第三七六號判例足資參照。查
    系爭攤位欠缺房屋買賣契約預定之效用，構成瑕疵。且上開瑕疵顯無法補正。被
    上訴人等自得依上開規定解除系爭建物買賣契約。
  (二)系爭建物買賣契約第十條第五項約定：甲方（即被上訴人等）另向本大廈基地出
    賣人購買持分土地另簽立之〔商場攤位土地預定買賣契約書〕與本約有不可分之
    並存關係。土地買賣契約第十一條約定：本約土地上之攤位建物，由甲方（即被
    上訴人等）另向房屋興建人價購簽訂之〔商場攤位建物預定買賣契約書〕，與本
    約有不可分之並存關係。且基地應有部分與攤位之使用不可分離，是依民法第三
    百六十三條第二項規定，被上訴人等應得一併解除系爭土地買賣契約。
  (三)按因可歸責於債務人之事由，致給付不能者，債權人得解除其契約；前項情形，
    給付一部不能者，若其他部分之履行，於債權人無利益時，債權人得拒絕該部分
    之給付，並解除其契約，民法第二百二十六條、第二百五十六條定有明文。查被
    上訴人等交付系爭瓦斯管線安裝費，及被上訴人丁○○交付所有權移轉登記代辦
    費予上訴人家瓏公司，係上訴人家瓏公司基於與被上訴人等間之委任契約關係，
    為執行委任事務而收受之必要費用。然被上訴人等委任上訴人家瓏公司辦理上開
    事務，為上訴人家瓏公司履行其基於系爭建物買賣契約所負應交付已具備瓦斯管
    線之攤位、移轉登記攤位所有權，及代理上訴人丙○○履行移轉土地應有部分予
    被上訴人等之義務之輔助行為。是該委任契約與系爭建物及土地買賣契約有依存
    關係。則系爭建物及土地買賣契約既經被上訴人解除而消滅，上開委任契約之履
    行於被上訴人等亦無利益。類推適用上開規定，被上訴人一併解除系爭委任契約
    ，為有理由。
八、被上訴人等主張於八十七年十一月十七日依民法第三百五十九條規定對上訴人等
    表示解除契約，有存證信函（見原審卷第六一至六六頁）附卷可憑，並為上訴人
    所是認。從而兩造間之契約關係自始失效，被上訴人等依民法第二百五十九條規
    定，請求上訴人家瓏公司返還系爭建物價金、瓦斯管線安裝費、移轉登記代辦費
    ，及請求上訴人丙○○返還系爭土地價金，並均自八十七年十一月二十五日起至
    清償日止，按年息百分之五計算之法定利息，為有理由，應予准許。原審判命上
    訴人等如數給付，並依兩造之聲請分別為准免假執行之宣告，核無違誤。上訴意
    旨指摘原判決不當，求予廢棄改判，為無理由，應予駁回。
九、兩造其餘攻擊、防禦方法，於判決結果無礙，爰不一一論述。
十、據上論結，本件上訴為無理由，依民事訴訟法第四百四十九條第一項、第七十八
    條、第八十五條第一項前段，判決如主文。
中　　　華　　　民　　　國　　九十一　　年　　  四　　　月　　  三十　　日
                                民事第十五庭
　　　　　　　　　　　　　　　　　　審判長法　官　劉　靜　嫻
　　　　　　　　　　　　　　　　　　　　　法　官　吳　光　釗
　　　　　　　　　　　　　　　　　　　　　法　官　李　錦　美
右正本係照原本作成。
如不服本判決，應於收受送達後二十日內向本院提出上訴書狀，其未表明上訴理由者
，應於提出上訴後二十日內向本院補提理由書狀（均須按他造當事人之人數附繕本）
上訴時應提出委任律師或具有律師資格之人之委任狀；委任有律師資格者，另應附具
律師及格證書及釋明委任人與受任人有民事訴訟法第四百六十六條之一第一項但書或
第二項（詳附註）所定關係之釋明文書影本。
中　　　華　　　民　　　國　　九十一　　年　　　四　　　月　　三十　　　日
　　　　　　　　　　　　　　　　　　　　　書記官   明　祖　全
附註：
民事訴訟法第四百六十六條之一（第一項、第二項）：
對於第二審判決上訴，上訴人應委任律師為訴訟代理人。但上訴人或其法定代理人具
有律師資格者，不在此限。
上訴人之配偶、三親等內之血親、二親等內之姻親，或上訴人為法人、中央或地方機
關時，其所屬專任人員具有律師資格並經法院認為適當者，亦得為第三審訴訟代理人
。
